臺灣高雄地方法院刑事判決　　　　　　　　　　　　九十二年度訴緝字第二九號
　　公　訴　人　臺灣高雄地方法院檢察署檢察官
　　被　　　告　乙○○
右列被告因偽造文書等案件，經檢察官提起公訴（民國八十九年度偵字第一六一三四
號），本院判決如左：
    主  文
乙○○連續行使偽造私文書，足以生損害於他人，處有期徒刑貳年陸月。
    事  實
一、乙○○明知其於民國八十六間起，即因其夫經營大理石生意失敗，經濟已陷於困
    窘，每月入不敷出，經濟及信用狀況均不佳，已陷於無清償能力之狀態，竟基於
    意圖為自己不法所有之概括犯意：(一)自八十六年間起至八十九年七月間某日止，
    以虛構其父親需用錢為由，連續在高雄市大新百貨一樓超市的慶祥專櫃處，向姚
    百珠借款多次，並開立本票二紙（發票人均為乙○○、付款日及發票日均為八十
    八年十二月三十日、受款人均為姚百珠、票面金額各為三十萬、二十五萬之本票
    二紙）及支票三紙（票面金額分別為九萬元、一萬四千元、一萬元，其中一萬四
    千元支票部分有兌現）交付予姚百珠，致姚百珠陷於錯誤，而合計借予現金新台
    幣（下同）七十萬元；(二)自八十六年間起至八十七年十二月間打電話至李雪惠位
    於高雄市之住處，連續向李雪惠佯稱其父親須用錢為由，分別於八十六年四月十
    日向李雪惠借款二十萬元、八十七年五月七日借款十萬元、八十七年十一月二十
    九日借款四十萬元，開立發票日及付款日均為八十七年十一月二十九日、發票人
    為乙○○、、票面金額為四十萬元、受款人為李雪惠之本票一紙、八十七年十二
    月十三日借款三十萬元開立發票日及付款日均為八十七年十二月十三日、發票人
    為乙○○、受款人為李雪惠、票面金額三十萬元之本票一紙交付予李雪惠，致李
    雪惠陷於錯誤，在高雄市大樂光華店計交付一百萬元予乙○○，嗣經姚百珠、李
    雪惠催討無著，始知受騙；(三)乙○○又承前意圖為自己不法所有及行使偽造私文
    書之概括犯意，欲詐取會款以解決其經濟困境，自八十七年十一月十日起自任會
    首，召募會期自八十七年十一月十日起至九十年八月十日止，於每月十日開標，
    另於八十八年二、六、十月及八十九年二、六、十月與九十二年二、六月之二十
    五日加會一次，採內標制（即活會會員各期應繳會款為會金扣除每期得標之利息
    後之金額），未徵得楊秋香、沈世和、楊榮進、夏麗珍、李信義、黃進豐之同意
    ，在互助會單上虛列楊秋香、沈世和、楊榮進、夏麗珍、李信義、黃進豐為會員
    ，其中虛列楊秋香、楊榮進、李信義各參加二會，虛列沈世和、夏麗珍、黃進豐
    各參加一會（計虛列九會），連同會首計有四十二會員（下稱甲會），並承上開
    之概括犯意，先後於附表一所示之時間，在高雄市大新百貨一樓超市的慶祥專櫃
    處開標時，利用會員未全部到場參與競標，及各活會會員對其之信任等機會，連
    續在標單上填寫如附表一所示之競標利息金額及被冒標人之姓名，依一般民間合
    會之習慣，表示該標單為各競標者之投票單而向各合會會員行使，再主持開標決
    標，並宣告由附表一所示被冒標人得標，足以損害於楊秋香等人，並致使活會會
    員及被冒標之會員陷於錯誤而交付會款予乙○○，計詐得如附表一所示之金額。
    (四)於八十八年一月十日，又自任會首，召集會期自八十八年一月十日起至八十九
    年九月十日止，於每月十日開標，採內標制，連同會首計二十一名（下稱乙會）
    ，乙○○又基於上揭意圖為自己不法所有之概括犯意，未經高永過、沈世和、楊
    秋香、李信義、黃進豐、夏麗珍、楊榮進、張文毅、葉素香之同意，在互助會單
    上虛列高永過、沈世和、楊秋香、李信義、黃進豐、夏麗珍、楊榮進、張文毅、
    葉素香為會員，各參加一會（計虛列九會，起訴書漏未記載此部分），且於附表
    二所示之時間，在高雄市大新百貨一樓超市的慶祥專櫃處開標時，連續在標單上
    填寫如附表二所示之競標利息之金額及被冒標人之姓名，持之與競標並標得會款
    ，足以生損害於高永過等人，並致使活會會員及被冒標之會員陷於錯誤而交付會
    款予乙○○，計詐得如附表二所示之金額。嗣乙○○自八十九年七月十日宣告倒
    會，且逃逸無蹤，經會員查證後，始發現上情。
二、案經姚百珠、張春梅、許春桂、李雪惠、謝張寶珠、林月娟、陳麗雀、許錦麗、
    高永過、姜寧、柯張金治、葉素香訴由臺灣高雄地方法院檢察署檢察官偵查起訴
    。
    理    由
一、訊據被告乙○○固不否認於右揭時地，以其父親需用錢為由，陸續向李雪惠借款
    一百萬元，並有開立本票二紙交付李雪惠，且向姚百珠借款並開立二紙本票及三
    張支票並交付給姚百珠，以及有虛列前揭高永過等人為互助會會員，與有冒標之
    情事，惟矢口否認有何詐欺之犯行。並辯稱：其只向姚百珠借款五十九萬元、其
    沒有詐欺之故意，其有支付利息；對於冒標部分，是有的會員跟其說要跟會，但
    後來又說不要跟會，且僅冒標甲會十會（即林鳳珠一會、楊秋香二會、沈世和一
    會、謝秀儀一會、葉宗元二會、楊榮進二會、黃顯盛一會），乙會八會（高永過
    一會、沈世和一會、楊秋香一會、李信義一會、夏麗珍一會、楊榮進一會、黃進
    豐一會、張文毅一會）云云。經查：
  (一)被告自八十六年間，因其夫經營大理石生意失敗，每月入不敷出，此為被告所自
    陳，顯見被告自八十六間起至八十九年間止向告訴人李雪惠、姚百珠借款時，以
    及八十七年十一月十日、八十八年一月十日起互助會擔任會首時，其經濟及信狀
    用狀況均屬不佳，應已陷於無清償能力之狀態。
  (二)右揭犯罪事實，業據告訴人高永過、許錦麗於偵查中指述綦詳，及證人姚百珠、
    張春梅、許春桂、李雪惠、謝張寶珠、陳麗雀、姜寧、柯張金治於偵審中證述相
    符，並有互助會單影本二紙、本票影本四紙、支票、退票理由單影本、存摺影本
    各一紙附卷可稽。
  (三)被告向姚百珠、李雪惠詐騙借款部分，被告雖辯稱其無詐欺之犯意，且其僅向姚
    百珠借款五十九萬元云云。經查，證人姚百珠證稱：被告向伊款五十五萬元部分
    ，有交付二張本票金額計五十五萬元，另二十五萬元部分沒有票據，係八十八年
    三月被告借款四萬四千元、八十八年七月三十一日借款六萬元、八十八年十一月
    借款一萬五千元、八十九年借款四萬五千元，合計為十六萬四千元，後來被告有
    開立三張支票交付給伊，票面金額各為九萬元、一萬四千元、一萬元，其中票面
    金額九萬元的那張支票，被告要求伊幫忙不要讓該票跳票，伊遂幫被告代墊款九
    萬元，使該支票獲兌現，而前揭一萬四千元的支票亦有兌現，但一萬元的支票則
    遭退票，借款迄今仍未償還等語明確，並提出本票影本二紙及支票、退票理由單
    、存摺影本各一紙在卷可憑，而依前揭本票及支票等資料及姚百珠之證述，足認
    被告應有向姚百珠借款七十萬元，且姚百珠有交付被告七十萬元，至證人姚百珠
    雖證稱：被告向其借款九十五萬元等語，然其中相差二十五萬元部分，姚百珠亦
    證稱並無票據或借據，且為被告亦否認，此外又其他積極證據足以證明被告確有
    向姚百珠借款二十五萬元或姚百珠有交付該二十五萬元予被告，故認被告應係連
    續多次向姚百珠借款計七十萬元，另被告又無法提出其已為部分清償之證明，則
    被告辯稱其僅向姚百珠借款五十九萬元，亦不足採。又證人李雪惠證稱：當時被
    告係以其父親須用錢，且其父親在作大家樂需要錢週轉，要幫她父親借錢為由而
    向伊借款，伊有以打電話向被告之父親確認此事，但被告之父親表示他沒有要被
    告幫忙借款，借款迄今仍未償還等語明確；且告訴人姚百珠於刑事告訴狀內亦陳
    稱：被告係以其父親要用錢為由向伊借款等語，有刑事告訴狀一份附卷可參，復
    被告亦自承：其的確有騙李雪惠、姚百珠其父親要用錢，但事實上是其先生要用
    錢，因其夫於八十六、八十七間做大理石生意失敗，也沒有工作，收入不固定，
    且其所賺的錢不夠使用等語，顯見被告當時確時有隱瞞其實際之經濟狀況，並且
    以虛構其父需用錢為由，陸續向姚百珠、李雪惠借款多次，致姚百珠或李雪惠陷
    於錯誤而交付款項，足認被告有詐欺之犯意，且有施用詐術，嗣被告雖有給付部
    分借款之利息給李雪惠、姚百珠，然尚難因此而認被告於借款時無施用詐術行為
    及為自己不法所有之意圖，故此部分尚難為有利於被告之認定，則被告所辯，亦
    不足採。
  (四)至被告雖自陳有虛列會員及冒標之情事，惟否認有何詐欺之犯意，且辯稱其僅冒
    標甲會十會（即林鳳珠一會、楊秋香二會、沈世和一會、謝秀儀一會、葉宗元二
    會、楊榮進二會、黃顯盛一會），乙會八會（高永過一會、沈世和一會、楊秋香
    一會、李信義一會、夏麗珍一會、楊榮進一會、黃進豐一會、張文毅一會）云云
    。惟查，證人姚百珠證述：乙會剩下二會原先被告是協調由伊得標，後來其並未
    標走，又伊參加甲會四會，均為活會等語；證人李雪惠證稱：伊參加甲會二會均
    為活會，乙會一會於八十九年六月十日以二千三百元得標等語；證人柯張金治證
    稱：伊參加甲會三會均為活會等語；證人張春梅證稱：伊參加甲會二會、乙會一
    會，均為活會等語；證人許春桂證稱：伊參加甲會二會，乙會一會，均為活會等
    語；證人謝張寶珠證稱：伊有參加甲會二會，其中一會以一千五百元得標為死會
    ，一會為活會，另參加乙會一會為活會等語；證人姜寧證稱：伊只參加乙會一會
    為活會等語（見本院九十三年二月十三日審判筆錄）；證人許錦麗於偵查中證稱
    ：伊參加甲會一會、乙會二會均為活會等語（見臺灣高雄地方法院八十九年度偵
    字第一六一三四號偵查卷第一三頁背面）；證人林月娟證稱：伊參加乙會一會為
    活會等語；證人陳麗雀證稱：伊參加甲會二會，乙會二會，均為活會等語（見本
    院九十二年三月十八日審判筆錄）；葉素香自陳：其參加伊參加甲會三會均為活
    會，未參加乙會等語（見九十三年二月二十三日刑事陳報狀）；且被告所不爭執
    之互助會會單上二紙分別記載：甲會部分：姚百珠分別於八十八年八月十日、八
    十九年三月十日、八十九年六月二十五日分別以一千三百元、一千七百元、一千
    五百元得標、張春梅分別於八十八年四月十日、八十九年十一月十日以一千七百
    元、一千二百元得標，林鳳珠於八十八年六月二十五日以一千三百元得標、楊秋
    香分別於八十七年十二月十日、八十八年十月十日以一千元、一千三百元得標、
    沈世和於八十八年一月十日以一千二百元得標、謝秀儀於八十八年六月十日以一
    千三百元得標、葉素香於於八十九年七月十日以一千五百元得標、葉宗元分別於
    八十九年一月十日、八十九年六月十日以一千五百元、一千九百元得標、楊榮進
    分別於八十八年五月十日、八十八年十二月十日均以一千三百元得標、夏麗珍於
    八十八年四月十日以一千三百元得標、李信義分別於八十八年二月十日、八十八
    年九月十日以一千二百元、一千三百元得標、黃進豐於八十八年七月十日以一千
    三百元得標。乙會部分：許錦麗於八十九年五月十日以二千四百元得標、姚百珠
    於八十九年一月十日以二千元得標、張春梅於八十八年十二月十日以二千元得標
    、葉素香於八十八年十月十日以一千五百元得標、張寶珠（即謝張寶珠）於八十
    九年四月十日以二千三百元得標、陳麗雀於八十八年十一月十日以一千七百元得
    標、林月娟於八十八年八月十日以一千八百元得標、許春桂於八十九年三月十日
    以二千三百元得標、高永過於八十八年五月十日以二千元得標、沈世和於八十八
    年四月十日以二千元、楊秋香於八十八年三月十日以一千七百元得標、李信儀於
    八十八年七月十日以一千八百元得標、夏麗珍於八十八年九月十日以一千七百元
    得標、楊榮進於八十九年二月十五日以二千二百元得標、黃進豐於八十八年六月
    十日以二千元得標、張文毅於八十八年二月十日以一千五百元得標等字樣，有互
    助會單影本二紙附卷可稽，則前揭證人姚百珠等人證述其活會部分均未得標，而
    互助會單上卻已登記得標，顯認被告確有冒如附表一、二所示被冒標會員或虛列
    之會員之名義冒標並向活會會員收取會款等情。再者，被告亦自陳：冒標部分，
    是有的會員跟我說要跟，是來又跟我說不跟等語（見本院九十三年三月十八日審
    判筆錄），則被告既已明知其未經高永過等人同意即不得擅自將渠等列入互助會
    會員之名單中，卻將高永過等人列入互助會單上為會員，並將該互助會單交付予
    各實際參加互助會之會員，且被告均於甲會及乙會第二會起即開始冒標，且冒如
    附表一、附表二所示之被冒標互助會之會員名義或以冒該虛列會員名義來參與競
    標，且得標，並向其他活會會員表示附表一、二所列之會是被冒標之會員或被虛
    列之會員得標，且向活會會員收取會款供己用，即以虛構該被冒標之會員或虛列
    之會員得標之事由為手段，施用詐術，致使活會會員陷於錯誤，誤以為被冒標之
    會員或被虛列之會員得標而交付會款給被告，足認被告於起會時顯有意圖為自己
    不法所有之故意，並施用詐術，故被告所辯，尚不足採。
綜上所述，被告向告訴人姚百珠、李雪惠借款時，及召集互助會時，其經濟狀況均屬
不佳，已陷於錯無清償能力之狀態，復施用詐術，虛構其父親須用錢為由，並虛列互
助會會員及冒標活會及虛列互助會會員之會款，且交付予姚百珠、李雪惠之本票共四
紙、支票一紙均未兌現，顯見被告向告訴人借款之初，虛列會員、冒標互助會時，即
有意圖為自己不法所有之意圖，是本件事證已明，被告犯行堪以認定。
二、按民間互助會之標單，通常僅寫一定之金額及姓名，如單從該記載內容上之形式
    觀之，殊無從瞭解其為何用意之證明，而必須依據習慣或特約，始足以表示該一
    定之金額即為標取會款之利息，該姓名即為標取會款之會員，故偽造該標單應係
    偽造刑法第二百二十條第一項以文書論之私文書。核被告所為，係犯刑法第二百
    十六條、第二百二十條、第二百十條之行使偽造準私文書罪、第三百三十九條第
    一項詐欺取財罪。其向李雪惠、姚百珠詐騙款項部分係犯刑法第三百三十九條第
    一項詐欺取財罪；偽造如附表一、附表二所示遭冒名之會員之簽名，屬偽造準私
    文書之部分行為；偽造準私文書後附加以持之行使，偽造之低度行為已為行使之
    高度行為吸收，均不另論罪。又被告多次行使偽造準私文書及詐欺取財之犯行，
    均時間緊接，方法相同，且分別觸犯同一構成要件，顯係皆基於概括犯意所為，
    均應依刑法第五十六條規定，論以連續犯，並加重其刑。其歷次行使偽造準私文
    書，同時向多名會員行詐，使多數會員同時受害，為想像競合犯，應依刑法第五
    十五條之規定，從一重處斷。其以冒名之標單詐欺取財，所犯上開二罪間，有方
    法、目的之牽連關係，應依刑法第五十五條之規定，從較重之行為偽造準私文書
    罪處斷。爰審酌被告犯後坦承部分犯行，其並無前科，素行良好，有臺灣高等法
    院被告全國前案紀錄表一份在卷可按，又其以虛構之事實為由向告訴人李雪惠、
    姚可珠借款多次，且利用召募民間互助會，自任會首之機會，虛列會員及冒標會
    款，嚴重破壞經濟秩序，及所生損害非輕，尚未與告訴人達成和解及所取得財物
    之價值等一切情狀，量處如主文所示之刑。另偽造之標單，為被告所有供犯罪所
    用之物，標單內遭冒標會員之偽冒簽名為刑法第二百十九條所定應沒收之物，惟
    該等標單均已經被告丟棄滅失，業經被告供明在卷，爰不為沒收之諭知，併此敘
    明。
三、公訴意旨另以：被告乙○○基於意圖為自己不法所有之概括犯意，自八十三年、
    八十四年間，向柯張金治借款計三十萬元；又承前意圖為自己不法所有之概括犯
    意，自八十六年間起至八十九年七月間止，以其父需用錢另向姚百珠借款計二十
    五萬元，認被告另涉有此部分詐欺之罪嫌云云，無非依據告訴人柯張金治、姚百
    珠之指述及本票一紙資為論據。訊之被告堅決否認有上開犯行，辯稱其並無詐欺
    之犯意，其自借款起至八十九年其要走時止，均有支付利息等語。按犯罪事實應
    依證據認定之，無證據不得推定其犯罪事實；又不能證明被告犯罪，應諭知無罪
    判決，刑事訴訟法第一百五十四條、第三百零一條第一項分別定有明文。且按刑
    法第三百三十九條第一項詐欺罪之成立，以意圖為自己不法之所有，以詐術使人
    陷於錯誤，而將本人或第三人之物交付為要件。所謂以詐術使人交付，必須被詐
    欺人因其詐術而陷於錯誤，若其所用方法，不認為詐術，亦不致使人陷於錯誤，
    即不構成該罪，最高法院四十六年台上字第二六○號著有判例可資參照。經查，
    柯張金治雖證稱：被告向伊表示係其父親要用錢，原先被告拿其父親的本票給伊
    ，後來才改用被告的本票等語，惟被告自承其有向柯張金治借款三十四萬元，其
    自八十三年起至八十九年七月間其要走時，均有支付每月二分利息給柯張金治，
    且其夫於八十四年一月開始做大理石生意，一開始做的時候不錯，嗣於八十六年
    、八十七年就不好了，也無工作，收入不穩定等語（見本院九十三年二月十三日
    、三月十八日審判筆錄）；又證人柯張金治亦證稱：被告於八十三年起至八十四
    年大統百貨火災前，陸陸續續向伊借款，每次向伊借三萬元不等金額之款項，約
    借十次，被告均有算二分的利息，且有給付利息給伊，又借錢當時被告並沒有說
    何時要償還，被告有向伊說其先生是從事大理石業，經濟很好，伊雖曾向被告催
    討，但被告表示沒有錢，伊就說等被告有錢再還，因被告與伊是同事等語明確（
    見本院九十三年二月十三日審判筆錄），則被告於八十三年、八十四年間之經濟
    狀況不錯，且其自向八十三、八十四年間向柯張金治借款時起至八十九年七月間
    止均有支付借款利息給柯張金治，而柯張金治又係基於同事情誼借款給被告，顯
    見被告八十三年、八十四年間向柯張金治借款時，並無為自己不法所有之意圖，
    雖被告於八十九年七月間以後未依約給付利息及償還借款給柯張金治，所交付予
    柯張金治之本票亦未兌現，惟乃屬民事上債務不履行之問題，尚難認其向柯張金
    治款之初即有詐欺之故意。又詐騙姚百珠借款部分，如前理由一、(三)所述，被告
    實際僅詐騙姚百珠七十萬元，並非九十五萬元，相差二十五萬元部分，並無其他
    積極證據足資證明姚百珠有交付二十五萬元或被告有詐騙二十五萬元等情。此外
    亦查無其他積極證據足資認定被告確有公訴人所指述之此部分詐欺犯行，本應為
    無罪之諭知，惟公訴人認此部分之犯行與其前揭論罪之詐欺犯行有連續犯之裁判
    上一罪關係，爰不另為無罪之諭知。
據上論斷，應依刑事訴訟法第二百九十九條第一項前段、刑法第五十六條、第二百十
六條、第二百二十條、第二百十條第一項、第三百三十九條第一項、第五十五條，罰
金罰鍰提高標準條例第一條前段，判決如主文。
本案經檢察官甲○○到庭執行職務。
中      華      民      國      九十三      年      三    月    三十一  日
                                  臺灣高雄地方法院刑事第七庭
                                      審判長法  官  曾逸誠
                                            法  官  廖純卿
                                            法  官  陳月雯
右正本證明與原本無異。
如不服本判決，應於判決送達後十日內，向本院提出上訴狀。
                                            書記官  林佳蓉
中      華      民      國      九十三      年      三    月    三十一  日
附錄本案論罪科刑法條全文：
中華民國刑法第二百一十六條：
行使第二百十條至第二百十五條之文書者，依偽造、變造文書或登載不實事項或使登
載不實事項之規定處斷。
中華民國刑法第二百一十條
偽造、變造私文書，足以生損害於公眾或他人者，處五年以下有期徒刑。
中華民國刑法第二百二十條
在紙上或物品上之文字、符號、圖畫、照像，依習慣或特約，足以為表示其用意之證
明者，關於本章及本章以外各罪，以文書論。
錄音、錄影或電磁紀錄，藉機器或電腦之處理所顯示之聲音、影像或符號，足以為表
示其用意之證明者，亦同。
稱電磁紀錄，指以電子、磁性或其他無法以人之知覺直接認識之方式所製成之紀錄，
而供電腦處理之用者。
中華民國刑法第三百三十九條
意圖為自己或第三人不法之所有，以詐術使人將本人或第三人之物交付者，處五年以
下有期徒刑、拘役或科或併科一千元以下罰金。
以前項方法得財產上不法之利益或使第三人得之者，亦同。
前二項之未遂犯罰之。
